最　高　行　政　法　院　判　決　　　　　　　　　　九十一年度判字第五四一號
　　上　訴　人　甲　○
　　被 上訴 人　國立中興大學
　　代　表　人　乙○○
　　訴訟代理人　廖瑞鍠　律師
　　　　　　　　吳光陸　律師
　　　　　　　　楊傳珍　律師
右當事人間因公法上財產請求事件，上訴人不服中華民國九十年二月二十二日臺中高
等行政法院八十九年度訴字第二十五號判決，提起上訴。本院判決如左：
　　主  文
上訴駁回。
上訴審訴訟費用由上訴人負擔。
　　理  由
上訴人起訴主張略以：依據大學法施行細則第十五條之規定「公立大學專任教師除研
究及輔導外，其基本授課時數，由教育部定之。」教育部八十六年七月四日台高(二)
字第八六○六一二一八號函通令各公私立大學校院「主旨：公立大學校院專任教師其
每週基本授課時數以教授（八小時）、副教授（九小時）、助理教授（九至十小時）
、講師（十小時）為編配原則，希就學校類別等異質性及本校特殊條件與資源等彈性
調整授課時數，並自行訂定具體辦法報部備查後實施；各級教師其每週實際授課時數
超過十小時者得支給超支鐘點費，請查照辦理。」。其後，教育部台高(二)字第八六
○八九六八○號函再度通令各公私立大學校院「主旨：各公立大學校院專任教師每週
基本授課時數（含兼行政職務減授時數）及超支鐘點費等具體規定，希依本部八十六
年七月四日台高(二)字第八六○六一二一八號函儘速自訂辦法報備；該函所稱每週實
際授課時數逾十小時者得支給超支鐘點費一節，修正為至少須授滿每週基本授課時數
始得支給超支鐘點費，．．．」。被上訴人於民國八十七年三月十八日第二五六次行
政會議第五案及第六案分別通過「超支鐘點費以系為計算單位」及「『專題討論』、
『專題研究』得計入授課時數但不計入超支鐘點」之決議，惟未報教育部核備，違反
大學法之規定，亦違反教育部台高(二)字第八六○六一二一八號與台高(二)字第八六
○八九六八○號二函之規定。上訴人於八十八年四月二十日函請校長告知事項中亦載
明是否發放上訴人鐘點費，即屬有具體之請求，被上訴人非得託辭上訴人逕行訴願，
程序不合法。爰請判決撤銷被上訴人第二五六次行政會議第五案與第六案之決議與
4.16.興教字第二一二七一號函之說明之第二點與第三點之行政處分。被上訴人中興
大學應賠償原告授課鐘點費新台幣（下同）十六萬八千五百五十六元，及精神損失一
百萬元等語。
被上訴人則以：被上訴人昆蟲學系八十八年五月三日興昆字第○一二號函僅事實上
述，告知上訴人相關開課情形，非就特定具體事件所為發生公法上效果之單方行政行
為，非屬行政處分，且上訴人亦未曾向被上訴人申請鐘點費，其逕提起訴願，程序顯
有未合。又被上訴人八十七年三月十八日第二五六次行政會議並無違反大學法及被上
訴人學校組織規程，其所通過第五、六案決議，雖未報教育部備查，並不影響其效力
，而4.16.興教字第二一二七一號函為依行政會議通過之事項，通知實施，上訴人既
未訴願，自不得再為爭執。另公立學校聘請教員乃屬私法上之契約關係，則基於此契
約關係而生之薪資報酬請求權亦是屬私法上之法律關係。縱上訴人認其請求超支鐘點
費有理，亦屬私法上之法律關係，非公法上之財產請求權，不可提起行政訴訟請求給
付等語資為抗辯。
原判決以：一、關於請求判決撤銷國立中興大學第二五六次行政會議第五案與第六案
之決議與4.16.興教字第二一二七一號函之說明之第二點與第三點之部分：行政訴
訟法第四條第一項所稱行政處分，依訴願法第三條規定係指中央或地方機關就公法上
具體事件所為之決定或其他公權力措施而對外直接發生法律效果之單方行政行為而言
。又提起撤銷訴訟，須以經過訴願為其前提，其未經訴願程序，遽行提起行政訴訟，
自非法之所許。本件被上訴人校長室興教處字第八八○五五號函係就該校開課及學
分數、鐘點費如何填具、簽報發給之情形予以說明，並請昆蟲系主任就該系開課情形
告知上訴人，而昆蟲系興昆字第○一二號函，僅係就該系專任教師授課鐘點，就全
系八十七學年度上、下學期經教務處審校，並無超過全系基本應授總時數予以說明，
並非行政處分，上訴人對之提起訴願及再訴願，顯有未合，訴願及再訴願於程序上予
以駁回，並無不當。至上訴人於提起行政訴訟後復主張請求判決撤銷國立中興大學第
二五六次行政會議第五案與第六案之決議與4.16.興教字第二一二七一號函之說明
之第二點與第三點部分，查上訴人並未對其提起訴願，其逕行起訴主張撤銷難認合法
。上訴人該部分撤銷訴訟為不合法，應予駁回。二、關於請求賠償原告授課鐘點費十
六萬八千五百五十六元及精神損失一百萬元之部分：大學專任教師之超支鐘點費之支
給計算方式，我國法令或教育部無明文規定。此因涉及各學校之情況及條件不一，無
法統一規定，而由各學校自行依本身之條件定之。就教育部八十六年七月四日台高
(二)字第六○六一二一八號函八十六年八月七日台高(二)字第八六○八九六八○號函示
，可知各公立學校可就各校之異質性及在各校特殊條件與資源下可彈性調整授課時數
，如有教師授課超過其每週基本授課時數，亦僅建議學校「得」支給超支鐘點費，非
「應」支給超支鐘點費，更謂「所需經費於各校年度預算科目內支付，不受理申請額
外補助」。本件被上訴人學校有關鐘點費申領均循以往慣例為之，而超支鐘點費如何
計算並未訂有辦法報教育部備查，為兩造所不爭執。依大學法第十五條及被上訴人學
校組織規程第十一條之規定，被上訴人學校所設行政會議，以校長為行政會議之主席
，與其他行政會議之成員共同討論本校重要行政事項，八十七年三月十八日被上訴人
之第二五六次行政會議通過教師超支鐘點費之支給標準，以各學系（所）全體專任教
師實際授課總時數減全系教師之基本應授課總時數為計算標準，教師兼任行政主管之
減授時數亦一併計入各學系（所）全體專任教師實際授課總時數。上訴人曾於八十七
年五月八日第三十四次校務會議時，提臨時動議建議上述第二五六次行政會議通過之
教師超支鐘點費支給標準，暫緩實施，然經表決該提案未獲通過，同案復於八十七年
十二月四日第三十五次校務會議，經討論仍未獲通過。是被上訴人學校專任教師超支
鐘點費之支給標準，既經其行政會議通過，上訴人在校務會議又提案建請暫緩實施，
然未獲通過。該決議既未經變更，則兩造自應受其拘束，被上訴人依該行政會議決議
，支付上訴人之鐘點費及超支鐘點費即無不合。上訴人請求超支鐘點費，即非有理，
其合併損害賠償之請求亦無所附，應併予駁回。
查上訴人係被上訴人農學院昆蟲系教授，於八十七年四月二十日函請校長李成章教授
告知有關超支鐘點費事宜，經校長室於八十八年四月二十七日以興教處字第八八○
五五號函昆蟲系主任葉金彰並請昆蟲系主任就該系之開課情形告知上訴人。嗣該系於
同年五月三日以八十八興昆字第○一二號函復略以：「．．．三、本系專任教師授課
鐘點名冊依校公文4.2.興教處字第八八○○四六號函以及校第二五六次行政會議
紀錄第六案決議辦理，全系八十七學年度上、下學期經教務處審核，並無超過全系基
本應授總時數。」等語。核上述校長室函係對所屬昆蟲系所為校間內部之意思表示，
而昆蟲系則係被上訴人學校之內部組織，並非獨立之行政主體，且其上開函僅係就該
系專任教師授課鐘點，並無超過全系基本應授總時數，所為之事實述。並非行政主
體所為對外直接發生法律效果之單方行政行為，自非行政處分。又上訴人提起訴願時
，其訴願書僅稱：「校長李成章實施連坐法計算授課時數後，對於每位教師授課時數
之認定方式、計算鐘點費之結果、以及是否發放鐘點費等，並未主動告知教師。事實
上，校方有全校教師之授課資料，而且授課鐘點亦須經校方審核，目前電腦統計又十
分方便，校方有義務主動告知教師各相關資料。然而，日前本人以書面請校長說明時
，校長卻答非所問、顧左右而言他，並將責任推卸給系主任。而系主任對部分問題則
表示『無法也無權回答有關超越本系的校方事務』」等語。並未言及請求撤銷前述第
二五六次行政會議第五、六案之決議及興教字第二一二七一號函之說明第二、三點
之事，一再訴願決定就此當然亦未予論斷。嗣提起行政訴訟仍未為此項聲明，經原審
法院行準備程序後，始提出行政訴訟補充理由狀，聲明：「請求撤銷國立中興大學第
二五六次行政會議第五案與第六案之決議與4.16.興教字第二一二七一號函之說明
之第二點與第三點行政處分。」等語。則其該部分撤銷訴訟未經合法訴願程序，甚為
明顯。原判決以上訴人本件撤銷訴訟部分，其訴訟標的或非屬行政處分，或未經合法
訴願程序，認其訴不合法，予以駁回，核無不合。至上訴人請求賠償授課鐘點費及精
神損失部分。查被上訴人學校關於教師超支鐘點費支給標準，係被上訴人依大學法第
十五條及被上訴人學校組織規程第十一條之規定，由校長、副校長、教務長、學生事
務長、總務長、研究發展長、各學院院長（部主任）、主任秘書、圖書館館長、體育
室主任、人事室主任、會計室主任及遺傳工程中心主任、計算機及資訊網路中心、推
廣教育中心、校有聯絡中心、藝術中心國際談判及同步翻譯中心等中心主任組成之第
二五六次行政會議第五、六案決議通過，而上訴人訴請撤銷該決議之訴部分，因其訴
不合法經駁回，已如前述。是該決議案自仍有效存在，該決議案未經合法程序變更前
，自有其拘束力，上訴人以該決議案致其鐘點費及其精神受有損害，請求賠償，即非
有據。原判決駁回其請求，核無違誤。上訴論旨指摘原判決不當，求為廢棄，非有理
由。
據上論結，本件上訴為無理由，爰依行政訴訟法第二百五十五條第一項、第九十八條
第三項前段，判決如主文。
中　　華　　民　　國　　九十一　　　年　　　四　　　　月　　 十七 　　　日
                    最 高 行 政 法 院  第 四 庭
                                審 判 長 法  官　　　趙  永  康
                                         法  官      鄭  淑  貞
                                         法  官　　　林　清　祥
                                         法  官　　　鍾　耀　光
                                         法  官　　　姜  仁  脩
右  正  本  證  明  與  原  本  無  異
　　　　　　　　　　　　　　　　　　　　 法院書記官　彭  秀  玲
中　　華　　民　　國　　九十一　　　年　　　四　　　　月　　　十七　　　日
